【裁判字號】    98,訴,906
【裁判日期】    980806
【裁判案由】    衛星廣播電視法
【裁判全文】
臺北高等行政法院判決
                                       98年度訴字第906號
                              .
原      告  東森電視事業股份有限公司
代  表  人  甲○○
被      告  國家通訊傳播委員會
代  表  人  乙○（主任委員）
訴訟代理人  丙○○
            戊○○
            丁○○
上列當事人間衛星廣播電視法事件，原告不服國家通訊傳播委員
會中華民國98年2月27日通傳訴決字第09700186320號訴願決定，
提起行政訴訟，本院判決如下：
    主  文
訴願決定撤銷。
訴訟費用由被告負擔。
    事實及理由
一、本件原告受合法通知，無正當理由未於98年7 月23日上午言
    詞辯論時到場，核無民事訴訟法第386 條各款所列情形，爰
    依行政訴訟法第218 條準用民事訴訟法第385 條第1 項前段
    之規定，由被告聲請而為一造辯論判決。
二、事實概要：
    原告經營之東森綜合台頻道於97年1月1日21時30分播出之「
    開運鑑定團」節目，該集主題為「驅魔」，來賓眭澔平提供
    在國外實際體驗被釘在十字架上之影片，並於21時50分許播
    出同一來賓被神職人員開刀之畫面，雖有馬賽克處理，但仍
    能分辨出畫面內容。前揭內容出現血腥畫面，經被告認定原
    告播出系爭節目之內容與表現逾越保護級，違反衛星廣播電
    視法第18條第1項及電視節目分級處理辦法第9條附表二規定
    ，爰依同法第37條第1項第1款及國家通訊傳播委員會裁處廣
    播電視事業罰鍰案件處理要點（下稱處理要點）第2點第3款
    第5點規定，處罰鍰新臺幣（下同）100萬元，並應立即改正
    。原告不服，提起訴願，亦遭駁回，遂向本院提起本件行政
    訴訟。
三、兩造聲明：
    (一)原告聲明：
      1.訴願決定及原處分均撤銷。
      2.訴訟費用由被告負擔。
    (二)被告聲明：
      1.駁回原告之訴。
      2.訴訟費用由原告負擔。
四、原告經合法通知未於準備程序及言詞辯論期日到場，依其起
    訴書狀所載：
    (一)被告並無訴願管轄權，所為訴願決定係屬違法：
      1.按「訴願之管轄如左：…七、不服中央各部、會、行、
        處、局、署之行政處分者，向主管院提起訴願。八、不
        服中央各院之行政處分者，向原院提起訴願。」；「人
        民對於前條以外之中央或地方機關之行政處分提起訴願
        時，應按其管轄等級，比照前條之規定為之。訴願管轄
        ，法律另有規定依其業務監督定之者，從其規定。」，
        ，訴願法第4條第7款、第8款及第5條各定有明文。是不
        服行政機關所為之處分而提起訴願時，除法律另有規定
        依其業務監督定之者從其規定外，應依訴願法第4 條及
        第5 條規定，決定受理訴願之機關。
      2.次按，「中央行政機關組織基準法第3條第2款規定之獨
        立機關，係指依據法律獨立行使職權，自主運作，除法
        律另有規定外，不受其他機關指揮監督之合議制機關。
        而同法第2條第1項規定除國防組織及檢察機關組織法律
        另有規定者，從其規定外，同法適用於行政院及其所屬
        各級機關。故前揭中央行政機關組織基準法第3條第2款
        所規定之獨立機關，非指行政院，而係指除國防組織及
        檢察機關組織外之行政院所屬各級機關。經查，被告雖
        屬於同法第3條第2款所規定之獨立機關，但其既非國防
        組織，亦非檢察機關組織，則被告自屬於同法第2條第1
        項所指適用同法之行政院所屬各級機關，其層級即相當
        於部會等之二級機關。因此，不服被告之行政處分者，
        在其他法律無特別規定時，依前揭訴願法第4條第7款及
        第5條之規定，自應向行政院提起訴願，始為適法。」
        ，又「人民不服通傳會作成之行政處分提起訴願時，因
        通傳會組織法及其他法規就其訴願管轄並無特別規定，
        而通傳會係行政院所屬之行政機關，其層級相當於部會
        等之二級機關，故應依訴願法第4條第7款規定，由行政
        院管轄之。亦經最高行政法院97年12月份第3 次庭長法
        官聯席會議決議闡述在案。」，鈞院97年度訴字第2927
        號判決載有明文。
      3.是則，被告既屬中央行政機關組織基準法法第3條第2款
        所定義之獨立機關，自係行政院所屬行政機關，應依訴
        願法第4條第7款規定定其訴願管轄，即應由行政院受理
        訴願。故被告於接獲原告所提之訴願請求後，依法應轉
        呈行政院審理兩造之實體爭執，唯被告逕任訴願審議機
        關，並逕為訴願決定，實已違反法律規定。
    (二)縱認被告有權為訴願決定，然系爭節目播出之影片內容，
      為宗教儀式之觀摩，屬憲法第11條所保障之言論自由範疇
      ，原告就其並加以「馬賽克」處理，洵無違反「衛星廣播
      電視法」等相關法令規定：
      1.查言論自由為民主憲政之基礎，具有實現自我、溝通意
        見、追求真理、滿足人民知的權利，形成公意、促進各
        種合理的政治及社會活動之功能，乃維持民主多元社會
        正常發展不可或缺的機制，國家應給予最大限度的保障
        。廣播電視係人民表達思想與言論之重要媒體，可藉以
        反映公意強化民主，啟迪新知，促進文化、道德、經濟
        等各方面之發展，其以廣播及電視方式表達言論之自由
        ，為憲法第11條所保障之範圍，此為大法官會議解釋第
        364號解釋意旨所明載。
      2.依司法院釋字第364 號解釋意旨可知，為確保言論自由
        形成之可能，公共意見得以自由流通不受限制，各種意
        見表達之方式自由，均應予以絕對之保障。故凡以廣播
        或電視表達意見者，均屬言論自由保障之範疇，並應給
        予最大限度之維護。再者，林子儀大法官亦認為「主張
        言論自由，乃是源自對個人自主存在尊嚴之肯認，是為
        了保障個人之自主及自尊之目的而設；而非因為賦予個
        人該權利是有助於他人利益之追求。同時政府並不能以
        為增進大多數人之利益之目的為理由來限制言論自由，
        …。相反的，有時為了維護個人的言論自由權，必須要
        忍痛犧牲一般社會利益。」，可知凡屬表意人依憑自主
        意志，對外所為之言論，均應受到優於大多數利益之保
        障，始足當之。
      3.按系爭節目所播出由來賓眭澔平提供之影片內容，性質
        實屬宗教儀式之觀摩，宗教既為人類文化得以產生的之
        基礎，亦為文明演進過程中自然形成之現象，並擔負對
        世界認識、補償、慰藉、調節思想行為、整合群體等種
        種功能，而為人類文明、思想、社會、政治、經濟等發
        展重要之一環，其形式固然有所差別，但其共有特徵皆
        為對於人類生死、人與罪惡等問題，進行探討及理解，
        進而透過理智認識教義、真理，遵守向善離惡的軌範、
        教規，終以教儀活動實踐教法、義理，同時傳達虔敬之
        宗教情操。是則，如法恰當之宗教儀禮，即為具體呈顯
        宗教意識與內涵之媒介與模式。以古印度傳統之梵書（
        Brahmana，又名淨行書）為例，其中即記載諸多祈求健
        康、財富、長壽、滅罪等儀禮，佛教亦有受戒、誦戒、
        懺悔等儀式之舉行。由此可見，祭祀行為實屬宗教行為
        中最重要之形式，且恰當儀式之宗教行為，並有助於人
        際社會之穩定與和諧，實為吾人日常生活之一部分，並
        為一般社會大眾所知悉並接受者，深具重要之教育與倫
        理意義，故系爭節目以宗教信仰為主題，播出來賓自身
        之宗教經驗，透過與來賓之探究及討論，激發閱聽大眾
        對宗教、文化及信仰之省思，誠屬憲法第11條所保障言
        論自由之範疇。況，原告係於「保護級」時段播送系爭
        節目，於播送由來賓眭澔平所提供之影片內容時，並以
        「馬賽克」方式加以處理，實未出現任何血腥畫面，亦
        未有任何足以造成兒童驚恐之情節，洵無任何違反「保
        護級」尺度而違反衛星廣播電視法第18條第1 項規定之
        可言。
    (三)綜上所陳，被告既無訴願管轄權而逕為訴願決定，洵屬違
      法；再者，系爭節目所播出由來賓提供之影片內容，性質
      屬宗教儀式之觀摩，為憲法第11條所保障之言論自由範疇
      ，原告並加以「馬賽克」處理，絕不致對兒童、青少年產
      生任何不良影響，洵無違反「衛星廣播電視法」或「電視
      節目分級處理辦法」等相關法令規定，被告認事用法，殊
      有違誤等語。
    (四)提出本件原處分書及訴願決定書等件影本為證。
五、被告主張：
    (一)本件原告指稱被告對於訴願之處理，與訴願法之相關規定
      未臻相符，被告擔任訴願審議機關有侵害原告之審級利益
      部分：
      1.現行訴願法並未針對不服獨立通訊傳播監理行政機關（
        被告）行政處分救濟方式有所規範：
        現行訴願法第4條第7款規定：「不服中央各部、會、行
        、處、局、署之行政處分，向主管院提起訴願。」該款
        規定係89年7月1日施行之訴願法為因應再訴願制度之廢
        除所為之修正規定。而修正當時，我國法制上，除憲法
        所規定之獨立機關外，並無其他實質之獨立行政機關，
        是以該修正根本未慮及（實際上亦無從考量）獨立通訊
        傳播監理行政機關（被告）。換言之，該款規定之立法
        原意，應僅係針對一般中央一級行政機關所屬各部、會
        、行、處、局、署行政處分之訴願管轄所為之規定，而
        非針對獨立通訊傳播監理行政機關（被告）所為行政處
        分之救濟規定。故現行訴願法第4 條有關訴願管轄規定
        ，顯然未就不服獨立通訊傳播監理行政機關（被告）行
        政處分之救濟方式有所規範。鑑於訴願法並未就獨立機
        關行政處分之救濟方式明文規範，行政院法規會亦曾對
        此邀集法界學者專家召開諮詢會議討論，惟該次會議並
        未就此議題達成共識。（行政院法規會95年度第1 次諮
        詢會議紀錄影本，原處分卷第63-78 頁）。
      2.現行訴願法既未針對不服被告行政處分之救濟方式有所
        規範，則被告為貫徹司法院大法官釋字第613 號解釋意
        旨及參照訴願法第4 條第8 款規定，由被告訴願審議委
        員會受理不服被告行政處分，自無違法與不當：
        (1)中央行政機關組織基準法第3條第2款規定，獨立機關
          係指依據法律獨立行使職權，自主運作，除法律另有
          規定外，不受其他機關指揮監督之合議制機關。查此
          行政機關組織型態，係於19世紀末到20世紀初，以美
          國為主所發展之行政組織，除稱為獨立機關外，亦有
          以獨立行政委員會稱之。究其成立之背景有二：一為
          國會已喪失其作為國家最高代議機關之威信；二為考
          量當時法院程序較繁冗，無法因應行政之多樣化，因
          此，獨立機關於發展初期，即含有擺脫政黨對特定事
          項之壓迫，強調中立性、專業性，以及迅速解決紛爭
          之期待。準此，獨立機關特色有三：由數名委員組
          成之合議制行政體。自一般行政機關獨立，行使職
          權。職務之行使，除有行政作用外，亦有準立法、
          準司法之權限。故中央行政機關組織基準法第3條第2
          款規定之不受其他機關指揮監督，應指職權行使之獨
          立，尤以個案運作不受干預。觀諸司法院大法官會議
          釋字第613 號解釋，亦明確指出立法者將被告設計為
          依法獨立行使職權之獨立機關，俾從層級式行政指揮
          監督體系獨立而出，擁有更多專業自主決定之空間，
          摒除上級機關與政黨可能之政治或不當干預，就所司
          通訊傳播監理業務，發揮專業能力，可明其旨（司法
          院大法官釋字第613 號）。是以，倘不服被告行政處
          分所提起之訴願係由行政院管轄，此將導致行政院可
          就被告基於核心領域職權所為個案具體決定為適當性
          及適法性監督，而有違司法院大法官釋字第613 號解
          釋所示，被告所為具體個案決定不受行政院指揮與監
          督之意旨相違。
        (2)次按黃錦堂教授於行政院訴願審議委員會2006訴願制
          度研討會發表之「獨立機關訴願案件管轄機關之探討
          」，從德國法之比較法觀察，其定義有廣義及狹義之
          分。揆諸獨立機關之狹義定義，為科層式行政組織體
          制內享有一定獨立性保障之行政機關，其獨立性得表
          現於組織、人事、經費與行為不受指令拘束等，並以
          「行為不受指令拘束」最具根本性，而指令係上級機
          關事前對下級機關所得行使之監督權，故黃錦堂教授
          前揭文亦明確揭示，從民主正當性角度觀之，基於專
          業性、不受政治力及經濟力入侵等考量，我國獨立機
          關具有高度獨立性，除政策宣示性事項外，上級機關
          之個案指令權因有害於獨立機關運作，應予排除（黃
          錦堂，95年，獨立機機關訴願案件管轄機關之探討，
          原處分卷第98-118頁）。
        (3)惟獨立機關既設於科層式行政組織體制內，其職權行
          使之獨立性應如何展現，又，如何本於行政一體、責
          任政治及權力分立原則下運作，與行政體系內最高行
          政機關間之關係，查行政院函請司法院就「國家通訊
          傳播委員會組織法第4 條及第16條發生適用憲法疑義
          所提解釋憲法聲請書」，於該聲請書內論及「通傳會
          屬依『法律』『獨立行使職權』之行政機關」部分，
          敘及國家通訊傳播委員組織法第7 條第1 項規定及第
          2 項規定之依法獨立行使職權，其規範意涵至少有三
          重獨立性要求：相對於行政院之獨立，亦即：國家
          通訊傳播委員會就其法定職權事項所為之決定，在行
          政院體系下具有最後性，不受行政院之事前指揮或事
          後監督（合目的性與合法性監督）；相對於政黨之
          獨立；相對於立法院之獨立。據上，被告就其法定
          職權事項所為之決定具有最後性，不受行政院之事前
          指揮或事後監督。
        (4)承上，訴願作為行政救濟制度之一環，究其基本功能
          或作用，係賦予行政機關自省機會，俾得重行檢視原
          處分之適當性及適法性，以維護人民權益，實現依法
          行政原理，藉此維持行政法秩序及行政妥當性，並減
          少訟源，減輕行政法院負擔，其性質仍屬行政程序。
          觀諸訴願法第4 條規定，我國之訴願管轄，係從行政
          體系內隸屬監督關係定其訴願審議機關，故以向上級
          機關提起訴願為原則，惟是否容有例外，依黃錦堂教
          授前揭文，於德國法制，排除上級機關之訴願監督，
          多考量減免上級機關負荷、原行政處分機關之決定具
          有高度專業性與複雜性、原行政處分機關經合議制完
          成且其決議原則上具有高度合理性與合法性，故該文
          亦肯認於我國法制，基於訴願管轄係對個案執行之行
          政處分之監督，獨立機關業務具有專業性，其相關決
          定亦經過合議制之周延討論，其處分之訴願管轄得維
          持予原機關，且獨立機關設置訴願審議委員會，應參
          考德國行政法院法第73條第2 項規範精神，於組織、
          程序及決定標準須符合憲法有關人民行政爭訟保障之
          要求。
        (5)準此，考量訴願係機關自省之救濟機制，國家通訊傳
          播委員會組織法第7 條所揭職權行使之獨立性，亦即
          上開行政院釋憲聲請書所揭被告機關就其法定職權事
          項所為之決定，在行政院體系下具有最後性，不受行
          政院之事前指揮或事後監督（合目的性與合法性監督
          ），被告作成之處分均經被告機關設置訴願審議委員
          會受理不服其處分之訴願，與訴願法第4 條第8 款及
          第5 條第1 項規定，要無相悖。復查，被告為審理訴
          願案件，依訴願法第52條1 項規定設訴願審議委員會
          ，其外聘之專家、學者已超過法定二分之一比例，符
          合訴願法第52條第2 項規定，訴願審議程序亦嚴格遵
          守訴願法第53條至第55條規定，充分落實黃錦堂教授
          前揭文對於獨立機關設置訴願審議委員會之肯定見解
          。另查，立法院院總第979 號委員提案第7550號（立
          法院第6 屆第5 會期），立法委員吳志揚等34人所提
          國家通訊傳播委員會組織法第16條之1 修正草案，明
          定對原處分機關之行政處分不服者，應直接提起行政
          訴訟，然其立法理由明確揭示「顧及獨立機關之屬性
          ，不宜由行政院透過訴願程序對於獨立機關所為具體
          個案之決定介入指揮監督，爰明定應許直接提起行政
          訴訟。（證物四：立法院議案關係文書院總第979 號
          委員提案第7550號及國家通訊傳播委員會組織法草案
          影本，第119-144 頁），足見獨立機關依其法定職權
          事項所為之決定，不應受最高行政機關之事後監督。
          又國家通訊傳播委員會組織法立法當時亦有上開類似
          提案，惟立法院審議時，考慮倘逕行提起行政訴訟將
          對法院審案造成重大負擔，爰予以刪除，惟並未敘明
          被告所為之行政處分之訴願管轄究應由何機關管轄。
        (6)復按，因不服被告所作訴願決定提起行政訴訟事件，
          目前已有96年2月26日95年度簡字第00971號判決、96
          年6月28日95年度訴字第03650號判決、96年7月23 日
          96年度簡字第584號判決、96年7月23日96年度簡字第
          585號判決、96年8月1日96年度訴字第00311號判決、
          96年8月9日96年度訴字第00305號判決、96年8月16日
          96年度訴字第01000號判決、96年8月22日95年度訴字
          第04444 號判決、96年8 月23日96年度訴字第00310
          號判決、96年9 月19日96年度訴字第00896 號判決、
          96年9 月21日96年度訴字第00897 號判決、96年10月
          4 日96年度訴字第00837 號判決、96年10月11日96年
          度訴字第01390 號判決、96年11月8 日96年度訴字第
          01388 號判決、96年11月8 日96年度訴字第01391 號
          判決、96年11月26日96年度訴字第1687號判決、96年
          12月20日96年度訴字第3315號判決、97年1 月24日96
          年度訴字第02008 號判決、97年1 月24日96年度訴字
          第02063 號判決、97年1 月24日96年度訴字第02064
          號判決、97年2 月29日96年度訴字第02191 號判決、
          97年6 月18日97年度訴字第03201 號判決、97年7 月
          15日97年度訴字第01390 號、97年7 月16日96年度訴
          字第04191 號判決判決、97年8 月6 日96年度訴字第
          03189 號判決、97年9 月3 日97年度訴字第00524 號
          判決等26件，經鈞院判決駁回原告之訴在案。是上開
          判決，皆係以原告之訴無理由駁回原告之訴，復查判
          決理由亦無訴願決定管轄錯誤之指摘，足認被告之訴
          願決定經法院職權調查結果認定無管轄錯誤。
      3.訴願管轄有無錯誤，為行政法院依職權調查之事項，法
        院如認定訴訟事件之訴願決定管轄錯誤，原告縱未指摘
        ，法院亦得為撤銷訴願決定之判決。訴訟案件之審理，
        法官應依據法律獨立審判，除非判例或個案基於受上級
        審或前審法律見解拘束原則，並不受他案見解之拘束。
        查本件原告主張鈞院96年度訴字第00894 號判決、96年
        度訴字第02010 號判決，以被告訴願決定程序有瑕疵，
        而為訴願決定撤銷之判決，據以請求本件應為同一判斷
        。然查，上述案件均屬個案且非屬判例，與本件訴訟間
        復無個案應受上級審或前審法律見解拘束之情形，故上
        開案件之見解對於本件應無拘束力。是以，原告以前述
        行政訴訟案件判決，據以主張被告機關之訴願審議不妥
        適，有侵害原告審級利益乙節，顯屬誤會。
    (二)被告為調查事證，依行政程序法第104 條及行政罰法第42
      條規定，以97年1 月29日通傳播字第09748004870 號函請
      原告於文到5 日內對於上開事實提出意見陳述書。經原告
      於97年2 月1 日（被告97年2 月18日總收文0000000000號
      ）提出意見陳述書。被告審酌意見陳述書及相關事證後，
      於97年4 月3 日第234 次委員會議決議，認定系爭節目內
      容與表現，已違反電視節目分級處理辦法，明顯違反衛星
      廣播電視法第18條第1 項規定，此有節目側錄光碟附卷可
      稽，故原告違規事實明確，洵堪認定。又原告前因違反前
      揭同一法條規定，3 年內業經被告核處7 次在案；茲再違
      法，被告依衛星廣播電視法第37條第1 項第1 款及處理要
      點規定，考量案件違法情節等級「嚴重」30分，事業3 年
      內因違反相同違法構成要件之行為受裁處次數7 次14分，
      總積分44分，其違法等級為5 級，處罰鍰100 萬元，認事
      用法核無違誤。
    (三)原告指稱系爭節目內容為憲法第11條言論自由之保障範圍
      云云。惟按表現自由雖屬憲法第11條所定基本權利，然依
      憲法第23條規定及司法院大法官釋字第364號及第509號解
      釋之意旨，廣播電視無遠弗屆，對於社會具有廣大而深遠
      之影響，故享有傳播之自由者，應基於自律觀念，善盡社
      會責任，不得有濫用自由情事，另為兼顧對個人名譽、隱
      私及公共利益之保護，法律尚非不得對言論自由依其傳播
      方式為合理之限制。若電視媒體播出之節目內容危害公共
      利益時，亦為法律所得限制之範疇。故廣播及電視表達言
      論自由之方式，雖為憲法第11條所保障之範圍，惟其有藉
      傳播媒體妨害善良風俗、破壞社會安寧、危害國家利益或
      侵害他人權利等情形者，國家自得依法予以限制。被告以
      原告違反衛星廣播電視法第18條第1 項規定予以處罰，係
      為維持社會秩序、保障兒童及青少年身心健康與維護公共
      利益之必要，與憲法第11條及第23條規定無違。
    (四)復按衛星廣播電視法第18條之立法意旨，係要求廣電業者
      對其所播出之節目內容，應善盡注意義務，電視媒體更應
      對節目製播內容嚴加編審、過濾，以展現民主法治國家之
      媒體守法精神。訴願人主張系爭節目內容以馬賽克處理，
      透過與來賓之探究及討論，激發閱聽大眾對宗教、文化及
      信仰之省思，且系爭節目係於保護級時段播送，已可避免
      觀眾驚恐等語。惟查，電視節目分級處理辦法第9 條附表
      二「電視節目特殊內容例示說明」有關「暴力、血腥、恐
      怖」項目中，「1.強調血腥、暴力、恐怖之情節，如：利
      器刺（割）入肌膚畫面或身體腐（溶、蛀）蝕等近距鏡頭
      。…」，為輔導級所不得播出之內容，系爭節目雖以馬賽
      克處理，仍能分辨出畫面內容，經被告97年第2 次「廣播
      電視節目廣告諮詢會議」討論，及97年4 月3 日第234 次
      委員會議決議，認定已構成前揭辦法之附表例示不得播出
      之特殊內容，不應出現在保護級節目。故原告主張系爭節
      目內已以馬賽克方式處理，應無違反規定，核無足採。
    (五)末查，原告係經營衛星廣播電視事業，應遵守衛星廣播電
      視法等相關規定，其未善盡審查義務，任令系爭節目違法
      播出，顯有應注意能注意而不注意之過失，依行政罰法第
      7 條規定，自應就其違法行為負法律上責任。原告所辯理
      由，核不足採，原處分應予維持云云。
六、前揭事實概要所載各情，為兩造所不爭，且有上開各該文件
    、原處分及訴願決定書等件影本附原處分卷及訴願機關卷可
    稽。茲依前述兩造主張之意旨，就下列各點敘明判決之理由
    。
七、原告不服原處分提起訴願，其訴願管轄機關應為行政院，而
    非被告機關：
    (一)按「訴願之管轄如左：…七、不服中央各部、會、行、處
      、局、署之行政處分者，向主管院提起訴願。八、不服中
      央各院之行政處分者，向原院提起訴願。」；「人民對於
      前條以外之中央或地方機關之行政處分提起訴願時，應按
      其管轄等級，比照前條之規定為之。訴願管轄，法律另有
      規定依其業務監督定之者，從其規定。」分別為訴願法第
      4 條第7 款、第8 款及第5 條所明定。是不服行政機關之
      行政處分提起訴願時，除法律另有規定依其業務監督定之
      者從其規定外，應依訴願法第4 條及第5 條規定，決定受
      理訴願之機關。本件原處分及訴願決定均由被告為之，即
      由被告自任訴願機關而為訴願決定，原告則主張被告並無
      訴願管轄權，所為訴願決定係屬違法等語，是以本件首應
      審究者，係被告依法是否為本件之訴願管轄機關。
    (二)次按中央行政機關組織基準法第3 條第2 款規定之獨立機
      關，係指依據法律獨立行使職權，自主運作，除法律另有
      規定外，不受其他機關指揮監督之合議制機關。而依同法
      第2條 第1 項規定，除國防組織、警察機關組織、檢察機
      關及調查機關組織法律另有規定者，從其規定之外，同法
      適用於行政院及其所屬各級機關。故中央行政機關組織基
      準法第3 條第2 款所規定之獨立機關，非指行政院，而係
      指除國防組織、警察機關組織、檢察機關及調查機關組織
      外之行政院所屬各級機關。查被告雖屬於同法第3 條第2
      款所規定之獨立機關，但其既非國防組織、警察機關組織
      、檢察機關或調查機關組織，則被告自屬同法第2 條第1
      項所指適用同法之行政院所屬各級機關，其層級即相當於
      部會等之二級機關。因此，不服被告之行政處分時，在法
      律無特別規定之情形，依訴願法第4 條第7 款及第5 條之
      規定，應以行政院為訴願管轄機關，向行政院提起訴願，
      始為適法。
    (三)又按「司法院解釋有拘束全國各機關及人民之效力，各機
      關處理有關事項，應依解釋意旨為之，業經司法院釋字第
      185 號、第188 號解釋有案。本院就人民不服國家通訊傳
      播委員會（以下稱通傳會）之行政處分所提之訴願，應由
      行政院或由通傳會管轄？發生見解歧異，並於依法行使統
      一法令見解之職權時，就其是否涉及處理與釋字第613 號
      解釋『有關事項』，發生適用釋字第613 號解釋之疑義，
      爰依法聲請司法院大法官就釋字第613 號解釋之適用範圍
      ，為補充解釋。案經司法院大法官97年12月26日大法官第
      1333次會議議決不受理案件第12案決議『有關不服通傳會
      行政處分之訴願管轄問題，並不在本院釋字第613 號解釋
      之解釋範圍內，自不生就此聲請補充解釋之問題』，故不
      受理。是釋字第613 號解釋理由2 第2 段雖謂『承認獨立
      機關之存在，其主要目的僅在法律規定範圍內，排除上級
      機關在層級式行政體制下所為對具體個案決定之指揮與監
      督』等語，但並非有關不服通傳會行政處分之訴願管轄問
      題所為之釋示。故本院就人民不服通傳會之行政處分所提
      訴願應如何定其管轄機關，依法行使統一法令見解之職權
      時，並非處理與釋字第613 號解釋『有關事項』，故不發
      生應依釋字第613 號解釋意旨為之問題，合先敘明。人民
      不服通傳會作成之行政處分提起訴願時，因通傳會組織法
      及其他法規就其訴願管轄並無特別規定，而通傳會係行政
      院所屬之行政機關，其層級相當於部會等之二級機關，故
      應依訴願法第4 條第7 款規定，由行政院管轄之。」，亦
      經最高行政法院97年12月份第3 次庭長法官聯席會議決議
      在案。故被告主張其為中央行政機關組織基準法第3 條第
      2 款規定之獨立機關，應依訴願法第4 條第8 款及第5 條
      第1 項規定，以原處分機關即被告為訴願管轄機關云云，
      尚無足採。
    (四)且按「訴願人應繕具訴願書經由原行政處分機關向訴願管
      轄機關提起訴願。原行政處分機關對於前項訴願應先行重
      新審查原處分是否合法妥當，其認訴願為有理由者，得自
      行撤銷或變更原行政處分，並陳報訴願管轄機關。原行政
      處分機關不依訴願人之請求撤銷或變更原行政處分者，應
      儘速附具答辯書，並將必要之關係文件，送於訴願管轄機
      關。…」，訴願法第58條定有明文。經查，本件原告因不
      服被告所為原處分提起訴願，揆諸前揭規定及說明，其訴
      願管轄機關應為行政院。被告於收受原告之訴願書時，依
      訴願法第58條第2 項規定，應先行重新自我審查，被告既
      未依原告之請求撤銷或變更原行政處分，依同條第3 項規
      定，應儘速附具答辯書，並將必要之關係文件，送於訴願
      管轄機關行政院。惟本件被告未依上開規定為之，而逕自
      為訴願決定，顯已違反訴願法第4 條第7 款訴願管轄及同
      法第58條提起訴願程序之規定，被告既非本件之訴願管轄
      機關，其所為之訴願決定，自有程序上之瑕疵，於法未合
      。
八、原告訴請撤銷被告機關所為訴願決定，為有理由：
    綜上所述，被告就原告不服原處分提起之訴願，未依訴願法
    第4條第7款及第58條規定辦理，而逕為駁回原告訴願之決定
    ，於法尚有違誤。原告執此指摘，訴請撤銷，為有理由，應
    予准許。是以被告應依本院之法律見解，將本件原告訴願書
    及相關資料，依前揭訴願法之規定，送於行政院為訴願審議
    。至於原告訴請撤銷原處分之實體上之主張，因本件訴願前
    置程序尚未完成，結論未定，尚無法逕予審酌，應待訴願結
    果之後再為主張，併此敘明。
據上論結，本件原告之訴為有理由，依行政訴訟法第98條第1 項
前段、第218 條，民事訴訟法第385 條第1 項前段，判決如主文
。
中    華    民    國    98    年     8    月    6     日
                  臺北高等行政法院第七庭
                            審判長法  官  林樹埔
                                  法  官  林玫君
                                  法  官  蕭忠仁
上為正本係照原本作成。
如不服本判決，應於送達後20日內，向本院提出上訴狀並表明上
訴理由，如於本判決宣示後送達前提起上訴者，應於判決送達後
20日內補提上訴理由書（須按他造人數附繕本）。
中    華    民    國    98    年     8    月    6     日
                                  書記官  蕭純純


司法院資訊處製作；財團法人民間司法改革基金會備份。
